【裁判字號】    96,訴,709
【裁判日期】    970417
【裁判案由】    拆屋還地等
【裁判全文】
臺灣臺南地方法院民事判決               96年度訴字第709號
原      告  第一商業銀行股份有限公司
法定代理人  甲○○
訴訟代理人  鄭曉東律師
            魏緒孟律師
被      告  丁○○
            丙○○
            乙○○
共      同
訴訟代理人  楊丕銘律師
上列當事人間請求拆屋還地事件，本院於97年4月3日言詞辯論終
結，判決如下：
    主  文
被告丁○○應將坐落臺南市○○區○段二小段四地號土地上如附
圖所示編號Ａ、Ｂ部分面積分別為六、六十四平方公尺之地上建
物拆除，並將土地交還原告。
被告丙○○應自坐落臺南市○○區○段二小段四地號土地上如附
圖所示編號Ａ部分面積六平方公尺之土地遷離，將該土地交還原
告。
被告乙○○應自坐落臺南市○○區○段二小段四地號土地上如附
圖所示編號Ｂ部分面積六十四平方公尺之土地遷離，將該土地交
還原告。
被告丁○○應給付原告新台幣伍拾陸萬捌仟零玖拾貳元，及自民
國九十六年四月一日起至返還主文第一項土地之日止，按月給付
原告新台幣玖仟陸佰陸拾壹元。
訴訟費用由被告丁○○、丙○○平均負擔百分之八，由被告丁○○、乙○○平均負擔百分之八十，餘由被告丁○○負擔。
   事實及理由
壹、程序部分：
    按訴狀送達後，原告不得將原訴變更或追加他訴，但經被告
    同意、擴張或減縮應受判決事項之聲明者，不在此限；又被
    告於訴之變更或追加無異議，而為本案之言詞辯論者，視為
    同意變更或追加，民事訴訟法第255條第1項第1、3款、第2
    項分別定有明文。本件原告起訴時原僅列被告丁○○，繼於
    本院審理中追加被告丙○○、乙○○，被告對此無異議，而
    為本案之言詞辯論，視為同意變更及追加，又原告於起訴狀
    原請求判決被告丁○○應給付原告新台幣（下同）414,060
    元，及自民國96年4月1日起至拆除建築物交還土地之日止，
    按月給付原告6,901元，繼於本院審理中，變更聲明為請求
    判決被告丁○○應給付原告568,092元，及自96年4月1日起
    至拆除建築物交還土地之日止，按月給付原告9,661元，此
    係擴張應受判決事項之聲明，核與上開規定相符，應予准許
    。
貳、實體部分：
一、原告起訴主張：
（一）坐落臺南市○○區○段二小段4地號土地（下稱系爭土地
      ）為原告所有，詎被告丁○○之地上建物，無權占有原告
      所有之系爭土地，其占用之位置及面積詳如附圖即臺南市
      臺南地政事務所96年9月11日臺南地所測字第0960009202
      號函附複丈成果圖所示之區域。經查，被告之系爭建物可
      分為二棟，門牌號碼分別為臺南市○○區○○街20號（下
      稱系爭20號建物，即附圖所示A區）、22號（下稱系爭22
      號建物，即附圖所示B區），其中A區現為「瑞山福音基督
      教會」，係由被告丁○○出租予被告丙○○使用；B區現
      為「非洲咖啡簡餐小火鍋名壺民藝古文物」，係由被告丁○○出租予被告乙○○經營。
（二）按被告丁○○之系爭20號、22號建物既無權占用原告之系
      爭土地，原告得依民法第767條之規定，請求被告拆屋還
      地。另被告丙○○、乙○○為直接占有人，未得原告同意
      而占有系爭土地，係屬無權占有，原告自得依民法第767
      條規定請求被告丙○○、乙○○自無權占有之區域遷離並
      交還土地。
（三）按無權占有他人土地，可獲得相當於租金之利益為社會通
      念，此項利益相當於法定最高限額租金之數額，土地所有
      權人得依不當得利之規定，請求無權占有人返還之，最高
      法院61年度台上字第1695號判例可資參照。則原告得依民
      法不當得利之規定，以土地法第105條準用同法第97條規
      定，請求被告丁○○返還其無權占有所獲之不當利益，原
      告得請求之金額計算如下：
    1.最近五年之占用利益（91年4月1日～96年3月30日）：
      系爭土地之申報地價為每平方公尺16,231.2元，其占用面
      積為70平方公尺，其五年所獲不當得利為568,092元【計
      算式：16,231.2元×70平方公尺×10/100×5年＝568,092
      元】。
    2.自96年4月1日起，至拆屋還地日為止，被告應按月給付原
      告9,661元【計算式：16,562.4元×70平方公尺×10/100
      ÷12＝9,661元；元以下四捨五入】。
    3.系爭土地位居臺南市商業鬧區，市況繁華，緊鄰東市場，
      距臺南火車站步程約10分鐘，附近商店林立，經濟發展狀
      況極佳，原告請求之不當得利金額，應屬適當。
（四）對被告答辯所為之陳述：
    1.被告辯稱依民法第796條規定，原告不得請求被告丁○○
      拆屋還地云云。惟查，民法第796條之規定，係指鄰地所
      有人於土地「被越界建築當時」明知而不即時反對而言，
      最高法院81年度台上字第938號判決可資參照。被告辯稱
      系爭20號、22號建物係於36年間興建，而原告於10餘年前
      （即75年至90年間）始知悉越界建築情事，故縱令被告所
      辯屬實，依前揭判決意旨，被告丁○○亦不得主張民法第
      796條之規定而阻止原告拆屋還地之請求。又被告丁○○
      辯稱系爭20號、22號建物於36年間重新建築時，當時系爭
      土地所有權人已知越界情事云云，原告否認之，被告丁○○並未就此舉證證明，其言不足採信。
    2.被告丁○○辯稱非「現在占有人」云云，亦不可採。查被
      告丁○○自承系爭20號、22號建物為伊所有且出租他人，
      則被告丁○○顯為現在占有人，應無疑義。
    3.被告丁○○辯稱系爭20號、22號建物無權占有原告系爭土
      地，歷時已久，原告無異議或主張，被告丁○○可以時效
      取得地上權，而謂原告之請求係違反誠信原則及權利濫用
      云云。惟查，民法第767條之請求權之行使，在已登記之
      不動產，並無消滅時效規定之適用，司法院大法官會議釋
      字第107號解釋甚詳。被告丁○○稱其占有歷時甚久，即
      謂原告之請求違反誠信原則及為權利濫用云云，並無所據
      ，不可採信。另被告丁○○爰引之民法修正草案第796條
      之1（尚未制定，不適用於本案），亦規定土地所有人故
      意逾越疆界者，不適用之。查，被告丁○○自承其父於36
      年間重新建築時「必已鑑界」（原告否認當時已知悉越界
      ），則顯係明知疆界而故意越界建築，其應自負越界責任
      ，不得藉口違反誠信原則及權利濫用而阻撓原告之請求。
    4.否認有交換使用之默示意思表示，縱使有互為占用之情形
      ，亦僅係現況，不能引伸為默示之合意。
（五）並聲明：
    1.被告丁○○應將坐落於原告所有臺南市○○區○段二小段
      4地號土地上如附圖所示A區（門牌號碼台南市○○區○○
      街20號，面積6平方公尺）及B區（門牌號碼台南市○○區
      ○○街22號，面積64平方公尺）之建築物拆除，清除地上
      物，將土地交還原告。
    2.被告丙○○應自坐落於原告所有臺南市○○區○段二小段
      4地號土地上如附圖所示A區（門牌號碼台南市○○區○○
      街20號，面積6平方公尺）遷離，將土地交還原告。
    3.被告乙○○應自坐落於原告所有臺南市○○區○段二小段
      4地號土地上如附圖所示B區（門牌號碼台南市○○區○○
      街22號，面積64平方公尺）遷離，將土地交還原告。
    4.被告丁○○應給付原告568,092元，及自96年4月1日起至
      第1項拆除建築物交還土地之日止，按月給付原告9,661元
      。
二、被告則以：
（一）系爭20號、22號建物確為被告丁○○所有。按系爭20號、
      22號建物所坐落之土地為臺南市○○區○段二小段（原臺
      南市壽町二丁目）5號、6號、7號等三筆土地，嗣6號併入
      5號而僅餘5號及7號兩筆。其中5號係被告於53年10月30日
      因贈與而取得360分之132持分，7號係被告於95年10月24
      日因分割繼承（被繼承人為被告之父劉青眼）而取得78分
      之7持分。
（二）系爭20號、22號建物均由訴外人劉青眼以36年11月27日第
      0632號修建許可證所原始建築，並於建築完竣後均於37年
      7月9日取得第0184號建築物使用許可證，惟未辦理保存登
      記，故系爭20號、22號建物確為訴外人劉青眼所原始建築
      取得。其中系爭20號建物一直為被告丁○○及訴外人劉青
      眼等一家人設籍所在；系爭22號建物則未曾有人設籍於此
      致該建物目前查無設籍資料。訴外人劉青眼於89年1月9日
      死亡，其長女劉路得、次女劉菲比均於78年12月22日被訴
      外人劉彩仁收養，故僅餘長子即被告丁○○尚有繼承權而
      取得系爭20號、22號建物之所有權。
（三）原告不得基於民法第767條規定請求被告拆屋還地，蓋依
      民法第796條規定，原告不得請求被告拆屋還地。按民法
      第796條規定「土地所有人建築房屋逾越疆界者，鄰地所
      有人如知其越界而不即提出異議，不得請求移去或變更其
      建築物。但得請求土地所有人，以相當之價額，購買越界
      部分之土地，如有損害，並得請求賠償。」被告丁○○所
      有之系爭20號、22號建物係早於36年間經取得修建許可證
      所重新建築已如前述，則重新建築當時必已會同鄰地即系
      爭土地之當時所有權人進行鑑界，是當時之系爭土地所有
      權人應無不知系爭20號、22號建物有越界建築之情形，尤
      其系爭20號、22號建物之越界情形極為明顯，故當時之系
      爭土地所有權人應無不知之理，且當時之系爭土地所有權
      人於其建築時，更無不知系爭20號、22號建物越界之理，
      然當時之系爭土地所有權人對於系爭20號、22號建物越界
      建築乙事並未即時提出異議，致已不得請求移去或變更系
      爭建物，則依最高法院85年度台抗字第119號民事裁定之
      見解，原告自亦不得請求移去或變更系爭建物。
（四）原告於10餘年前，曾就原告所有之系爭土地向臺南市臺南
      地政事務所申請鑑界，故即使是原告亦早於10餘年前即已
      知悉被告之系爭20號、22號建物確有越界建築之情形，原
      告當時更曾將越界之情形予以拍照，然原告於知悉越界建
      築之情形後，不僅未即時提出異議，更遲至10餘年後始於
      96年1月2日首度具函要求被告「立即拆除騰空返還，或於
      文到14日內來行辦理承租或價購」，足證原告亦自知依民
      法第796條規定，其已不得請求被告移去或變更系爭20號
      、22號建物，否則原告於其所發存證信函中當不致對被告
      表示「或於文到14日內來行辦理承租或價購」，故本件原
      告請求被告拆屋還地實無理由，應予駁回。
（五）依民法第148條規定暨修正草案民法第796條之1規定，原
      告亦不得主張依民法第767條規定請求被告拆屋還地。縱
      認本件尚無民法第796條規定之適用或準用，然本件既係
      早於36年間即已越界建築並和平公然越界建築達20年以上
      ，而原告卻延宕60年直到96年間始主張其權利，甚至原告
      在10餘年前即已申請鑑界，而仍延宕10餘年不為任何之異
      議或權利之主張，故原告所遭越界建築之土地對原告而言
      並非必要，即無收回之必要，此由原告所發之存證信函函
      文稱「立即拆除騰空返還，或於文到14日內來行辦理承租
      或價購」云云可證，故被告可依民法第769條規定以時效
      取得地上權，即使尚未經勝訴確定判決及尚未為地上權登
      記，然至少亦有期待權。被告亦可基於「原告長達60年間
      不行使其權利（僅指「請求移去或變更系爭建物」之部分
      ，下同）」、「原告權利之行使並非必要」、「原告權利
      行使之結果會導致被告受有重大損害且不符社會經濟原則
      及公共利益」等事由，而主張原告本件權利之行使（僅指
      「請求移去或變更系爭建物」之部分）係違反誠信原則及
      禁止權利濫用原則，依民法第148條規定，原告之該項權
      利應已喪失或不得行使，故原告之請求無理由，不應准許
      。上開見解，亦已表現於修正草案民法第796條之1規定「
      土地所有人建築房屋逾越疆界，鄰地所有人請求移去或變
      更時，法院得斟酌公共利益及當事人利益，免為全部或一
      部之移去或變更，但土地所有人故意逾越疆界者，不適用
      之（但鄰地所有人得準用民法第796條但書規定主張其權
      利）。」雖該修正草案之規定尚未立法通過，然其所蘊涵
      之法理，可依民法第1條之規定準用於本案，亦可依民法
      第148條之規定實現於本案，亦即將修正草案之民法第796
      條之1規定視為係民法第148條之誠信原則之具體類型中之
      一種，準此，被告之抗辯即有理由。
（六）被告丁○○非系爭20號、22號建物之現在占有人，故原告
      不得訴請被告拆屋還地。按被告丁○○所有之系爭20號建
      物係出租予被告丙○○、系爭22號建物係出租予被告乙○○，此有房屋租賃契約書可稽，是被告丁○○顯非系爭建
      物之現在占有人，而原告本件起訴所依據之民法第767條
      ，其請求之對象須為現在占有人，故原告訴請被告丁○○
      （非現在占有人）拆屋還地實無理由，應予駁回。
（七）原告不得請求被告丁○○給付相當於租金之不當得利。蓋
      被告丁○○之占有係基於民法第796條所規定之原因，非
      無法律上原因，故不構成不當得利。按依民法第796條之
      規定，原告不得請求被告拆屋還地，僅能請求被告丁○○
      「以相當之價額，購買越界部分之土地」，則原告就越界
      建築乙事既已對被告丁○○取得價金債權，故被告丁○○
      所有系爭建物占用系爭土地，即係基於民法第796條所規
      定之原因，非無法律上原因，故不構成不當得利（至於原
      告是否行使其對被告之價金債權者則係屬另一回事），從
      而原告不得請求被告丁○○給付相當於租金之不當得利至
      明。且原告所計算之不當得利金額亦屬過高，按土地法第
      105條固準用同法第97條之規定，然該等條文所稱租用基
      地建築房屋之年租金不得超過土地申報地價總額之10%，
      其所規定者係租金之上限而非可謂租金概以上開方式計算
      至明。系爭20號、22號建物坐落之處雖距離臺南火車站大
      約10分鐘步程，然其畢竟仍與臺南火車站周遭之繁華程度
      尚有落差，且其又位處狹小之巷弄，亦與臺南火車站周遭
      較為寬敞之道路不能相提並論，且系爭建物均僅為二層樓
      之舊式建築，故被告丁○○占用系爭土地所獲利用之經濟
      效益，亦未達系爭土地之100%，且被告丁○○就系爭20號
      建物每月僅獲取1元之租金、就系爭22號建物每月亦僅獲
      取1萬元之租金，且系爭20號、22號建物亦僅係小部分占
      用原告系爭土地，則被告丁○○所獲之不當得利至多亦僅
      每月1,000元，故原告以法定租金上限每月9,661元，且未
      考慮上開諸多因素，實不正當，不應准許。
（八）原告就雙方互有越界之情事存有交換使用之默示意思表示
      ，故原告請求被告拆屋還地為無理由。按被告系爭20號、
      22號建物越界至原告系爭土地同時，原告所有建物之圍牆
      亦越界至被告所有之臺南市○○區○段二小段5地號及7地
      號兩筆土地之部分土地，且原告於10餘年前即曾申請鑑界
      並拍照存證，故原告就上開情事難以諉為不知。原告於10
      餘年前既知「雙方互有越界」情事，卻不立即請求被告拆
      屋還地，係因原告在主觀上存有交換使用之默示意思表示
      。嗣原告意欲請求被告拆屋還地，乃先於96年2月間將其
      所越界之圍牆予以拆除後，改於其地界線內網以鐵絲，繼
      而於96年5月間對被告提起本件拆屋還地之訴訟。綜上，
      被告之抗辯為有理由，原告請求拆屋還地為無理由。
（九）並聲明：原告之訴駁回。
三、兩造不爭執之事實：
（一）系爭土地為原告所有，其申報地價自89年7月至今均為每
      平方公尺16,231.2元，系爭土地的西北方有8米寬的的興
      華街，往東北通北門路，步行約10分鐘即可到火車站，交
      通便利、工商經濟繁榮，鄰近北門商圈，鄰近建物大部分
      做作商店使用。
（二）原告於79年9月21日、79年12月22日及81年8月29日就系爭
      土地有向臺南市台南地政事務所申請鑑界過。
（三）門牌台南市○○區○○街20號、22號建物（下稱系爭20號
      、22號建物）均為未保存登記建物，原係被告丁○○之父
      劉青眼於36、37年間所興建完成，嗣訴外人劉青眼於78年
      9月間將系爭20號、22號建物贈與被告丁○○一人，被告
      丁○○乃單獨取得系爭20號、22號建物之事實上處分權，
      系爭20號、22號建物自36、37年興建至今，並無改建或拆
      除重建之事，系爭20號建物為二層樓房，現由被告丁○○
      以每月租金1元出租予被告丙○○作為「瑞山福音基督教
      會」使用，因為是作為慈善使用，故租金以每月1元計算
      ，系爭22號建物亦為二層樓房，現由被告丁○○以每月租
      金1萬元出租予被告乙○○作為藝品古董店使用，門口有
      招牌記載為「非洲咖啡簡餐小火鍋名壺民藝古文物」，被
      告丁○○為系爭20號、22號建物之間接占有人，被告丙○○為系爭20號建物之直接占有人，被告乙○○為系爭22號
      建物之直接占有人，至於另設籍於系爭20號建物之訴外人
      劉路得、劉菲比並未占有系爭建物，又另設籍於系爭20號
      之訴外人許文珍、劉安祈分係被告丁○○之妻、女，則僅
      係被告丁○○之占有輔助人，此外別無其他占有人。
（四）系爭20號、22號建物均有占用系爭土地，其占用並未得原
      告之明示同意，其占用位置、面積詳如臺南市台南地政事
      務所96年9月11日台南地所測字第0960009202號函附複丈
      成果圖所示。
四、得心證之理由：
    本件原告主張被告係無權占有，依民法第767條所有權人之
    物上請求權，得請求被告丁○○自原告所有之土地上遷離，
    並將地上物除去將土地交還原告，及請求被告丙○○、乙○○自原告所有之土地上遷離，將土地交還原告，暨依民法第
    179條、土地法第97條等規定，請求被告丁○○將其5年間所
    獲得之不當利益579,680元返還予原告乙情，則為被告所否
    認，並以前揭情詞置辯。是本件應審究者厥為：(一)被告所有
    或所使用之系爭建物占用系爭土地有無合法權利？（即被告
    丁○○抗辯本件有民法第796條、民法第148條暨修正草案民
    法第796條之1規定之適用是否有理由？）(二)原告得否依民法
    第767條規定請求被告丁○○拆屋還地？並請求被告丙○○
    、乙○○遷離占用區域並交還土地？(三)原告得否依民法不當
    得利之規定，及土地法第105條準用同法第97條規定，請求
    被告丁○○給付其無權占有之不當利益？如得請求，其數額
    為多少？以下分述之：
（一）被告所有或所使用之系爭建物占用系爭土地有無合法權利
      ？（即被告丁○○抗辯本件有民法第796條、民法第148條
      暨修正草案民法第796條之1規定之適用是否有理由？）
    1.按土地所有人建築房屋逾越疆界者，鄰地所有人如知其越
      界而不即提出異議，不得請求移去或變更其建築物，固為
      民法第796條前段之所明定。惟主張鄰地所有人知其越界
      而不即提出異議者，應就此項事實負舉證之責任，最高法
      院45年台上字第931號著有判例可稽。本件被告辯稱系爭2
      0號、22號建物於36年間重新建築時，當時系爭土地所有
      權人已知越界情事而不即時提出異議，原告自不得請求移
      去或變更系爭建物云云，既為原告所否認，被告自應就原
      告知其越界而不即時提出異議之事實負舉證之責任。
    2.被告丁○○辯稱系爭20號、22號建物係早於36年間經取得
      修建許可證所重新建築，則重新建築當時必已會同鄰地即
      系爭土地之當時所有權人進行鑑界，是當時之系爭土地所
      有權人應無不知系爭20號、22號建物有越界建築之情形等
      語，固據其提出建築物使用許可證、修建許可證等影本為
      證，惟查依被告提出之建築物使用許可證、修建許可證，
      其上記載「建築地基之地位：臺南市壽町二丁目（現為臺
      南市○○區○段二小段）5、6、7號」，並無系爭土地之
      地號，如建築當時確有會同鄰地即系爭土地之當時所有權
      人進行鑑界，即應知系爭20號、22號建物有占用系爭土地
      ，焉會未記載在上開建築物使用許可證、修建許可證上？
      此顯與常情有違，是依被告提出之建築物使用許可證、修
      建許可證，無法證明系爭建物建築當時有會同鄰地即系爭
      土地之當時所有權人進行鑑界，反適足以證明建築當時未
      會同鄰地即系爭土地之當時所有權人進行鑑界，被告上開
      所辯並無足採。
    3.再系爭20號、22號建物自36、37年興建至今，並無改建或
      拆除重建之事，而原告係於79年9月21日、79年12月22日
      及81年8月29日始就系爭土地有向臺南市台南地政事務所
      申請鑑界過，已如前述（見兩造不爭執之事實第2、3項）
      ，則原告申請鑑界之日期距系爭20號、22號建物於36、37
      年興建之日期已甚遠，尚難認原告知被告越界建築而不即
      時提出異議。
    4.被告另辯稱本件系爭20號、22號建物係於36年間即已越界
      建築並和平公然越界建築達20年以上，而原告卻延宕60年
      直到96年間始主張其權利，甚至原告在10餘年前即已申請
      鑑界，而仍延宕10餘年不為任何之異議或權利之主張，故
      原告所遭越界建築之土地對原告而言並非必要，即無收回
      之必要，故被告可依民法第769條規定以時效取得地上權
      ，即使尚未經勝訴確定判決及尚未為地上權登記，然至少
      亦有期待權。被告亦可基於「原告長達60年間不行使其權
      利」、「原告權利之行使並非必要」、「原告權利行使之
      結果會導致被告受有重大損害且不符社會經濟原則及公共
      利益」等事由，而主張原告本件權利之行使係違反誠信原
      則及禁止權利濫用原則云云。惟按已登記不動產所有人之
      回復請求權，無民法第125條消滅時效規定之適用；已登
      記不動產所有人之除去妨害請求權，不在本院釋字第107
      號解釋範圍之內，但依其性質，亦無民法第125條消滅時
      效規定之適用，釋字第107、164號著有解釋可稽，系爭土
      地既係已登記之不動產，並無民法第125條消滅時效規定
      之適用，原告本於所有權人之地位，請求被告返還占用之
      系爭土地，非權利之濫用，並無違反民法第148條第1、2
      項之規定；又有無地上權之存否，應依土地登記謄本之記
      載認定之，本件被告既尚未向地政機關申請地上權登記，
      尚難認已有地上權或其期待權而得以對抗所有人；另民法
      修正草案第796條之1尚未經立法院三讀通過，且本件亦無
      該條所稱涉及公共利益之情形，本院爰不予審酌之，是被
      告上開所辯，均委無足採。
    5.綜上，被告丁○○抗辯本件有民法第796條、民法第148條
      暨修正草案民法第796條之1規定之適用云云，均無足採，
      堪認被告所有或所使用之系爭建物占用系爭土地並無合法
      權利。
（二）原告得否依民法第767條規定請求被告丁○○拆屋還地？
      並請求被告丙○○、乙○○遷離占用區域並交還土地？
      按所有人對於無權占有或侵奪其所有物者，得請求返還之
      ，為民法第767條前段所明定。依此，以無權占有為原因
      ，請求返還所有物之訴，被告對原告就其物有所有權存在
      之事實無爭執，而僅以非無權占有為抗辯者，原告於被告
      無權占有之事實，無舉證責任。被告應就其取得占有，係
      有正當權源之事實證明之。且無權占有，並不以故意或過
      失為要件，茍無正當權源而占用他人之不動產，即負有返
      還之義務（最高法院72年度台上字第1552號、73年度台上
      字第2950號判決要旨參照）。查系爭土地為原告所有，而
      被告丁○○所有之系爭20號、22號建物占用原告所有系爭
      土地，其占用之位置、面積詳如附圖即臺南市臺南地政事
      務所96年9月11日臺南地所測字第0960009202號函附複丈
      成果圖所示一節，已如前述（見兩造不爭執之事實第1、4
      項），則揆諸前揭規定之說明，被告自應就其於系爭土地
      上乃係有權占有之事實負其舉證責任。被告丁○○雖以其
      所有之系爭20號、22號建物現實際占有人是被告丙○○、
      乙○○，其並無拆除權限云云抗辯，惟按房屋之拆除，為
      事實上之處分，須對房屋有事實上處分權者始得為之。原
      告請求被告丁○○拆除系爭20號、22號建物，自須被告丁○○就系爭20號、22號建物有處分權，始得為之。被告丁○○對於系爭20號、22號建物係其所有之事實並不爭執，
      已如前述，縱上開系爭20號、22號建物目前出租他人，然
      既係被告丁○○所有，並未讓與他人，足認被告丁○○就
      系爭建物有事實上處分權，被告丁○○上開所辯委無足採
      ；另被告在本院97年1月3日最後一次言詞辯論並已整理爭
      點後，始抗辯稱：原告就雙方互有越界之情事存有交換使
      用之默示意思表示，故原告請求被告拆屋還地為無理由云
      云，顯有延滯訴訟之情事，且為原告所否認，被告復未能
      舉證以實其說，故被告此部分所辯，亦無足採。基此，被
      告既未能證明其有合法權利占用系爭土地，從而，原告依
      所有權之法律關係即民法第767條規定，請求被告丁○○
      將坐落於原告所有系爭土地如附圖所示A區及B區之建築物
      拆除，清除地上物，將土地交還原告，並請求被告丙○○
      自坐落於原告所有系爭土地如附圖所示A區遷離，將土地
      交還原告，及被告乙○○自坐落於原告所有系爭土地如附
      圖所示B區遷離，將土地交還原告等情，自屬有據，應予
      准許。
（三）原告得否依民法不當得利之規定，及土地法第105條準用
      同法第97條規定，請求被告丁○○給付其無權占有之不當
      利益？如得請求，其數額為多少？
    1.按民法第179條所稱受利益，係指因某項事由（給付或非
      給付）而受之個別具體利益而言，非以受益人整個財產作
      為判斷標準，在無權使用他人土地時，其所受利益，即為
      使用本身，至相當租金係原受利益依其性質不能返還時應
      償還之價格之一種判斷標準（最高法院61年台上字第1695
      號判例採同一見解）。查被告丁○○無權占用原告所有如
      附圖部分所示之系爭土地一節，已如前述，揆諸前揭判例
      意旨之說明，被告丁○○自是受有利益，依此，原告依民
      法第179條等規定，訴請被告丁○○返還原告相當於租金
      之利益，亦屬有據。
    2.至原告請求依土地法第105條、第97條等規定核算被告自
      91年4月1日起至96年3月30日止之土地租金部分，經查，
      城市地方房屋之租金，以不超過土地及其建築物申報總價
      年息百分之10為限，此於租用基地建築房屋準用之，土地
      法第105條、第97條第1項定有明文。又土地法第97條所謂
      土地價額係指法定地價而言；土地所有人依土地法所申報
      之地價為法定地價，土地法施行法第25條、土地法第148
      條亦定有明文。而被告丁○○雖自78年9間後即占用系爭
      土地，惟原告係請求91年4月1日起至96年3月30日止5年間
      之不當得利，則被告於91年4月1日前之不當得利，即毋庸
      討論。至系爭土地自89年7月起至95年12月止之申報地價
      均為每平方公尺16,231.2元，自96年1月起之申報地價則
      為每平方公尺16,562.4元，有原告提出台南市台南地政事
      務所出具之地價謄本及土地登記第二類謄本各1份附卷可
      佐。本院審酌系爭土地的西北方有8米寬的的興華街，往
      東北通北門路，步行約10分鐘即可到火車站，交通便利、
      工商經濟繁榮，鄰近北門商圈，鄰近建物大部分做作商店
      使用，認原告主張應按申報地價年息百分之10計算給付不
      當得利使用補償金為適當。
    3.則揆諸前揭說明，原告請求91年4月1日起至96年3月30日
      止相當於租金之不當得利，計為568,092元，其計算方式
      如下：
      系爭土地之申報地價為每平方公尺16,231.2元，被告丁○○占用面積為70平方公尺，其所獲不當得利為568,092元
      【計算式：16,231.2元×70平方公尺×10/100×5年＝568
      ,092元】。
    4.又原告請求自96年4月1日起，至拆屋還地日為止，被告應
      按月給付原告相當於租金之不當得利，計為9,661元，其
      計算方式如下：
      系爭土地自96年1月起之申報地價為每平方公尺16,562.4
      元，被告丁○○占用面積為70平方公尺，其每月所獲不當
      得利為9,661元【計算式：16,562.4元×70平方公尺×10/
      100÷12＝9,661元；元以下四捨五入】。
    5.從而，原告請求被告丁○○給付568,092元，及自96年4月
      1日起至拆除系爭建物交還土地之日止，按月給付原告9,6
      61元等情，為有理由，應予准許。
五、本件事證已臻明確，兩造其餘攻擊防禦及證據調查，均與本
    案之判斷不生影響，自勿庸一一審酌論列，併此敘明。
六、據上論結：原告之訴為有理由，依民事訴訟法第78條、第85
    條第1項，判決如主文。
中    華    民    國    97    年    4     月    17    日
                  民事第一庭    法  官  黃瑪玲
以上正本係照原本作成。
如對本判決上訴，須於判決送達後20日內向本院提出上訴狀。
中    華    民    國    97    年    4     月    17    日
                                書記官  陳著振


司法院資訊處製作；財團法人民間司法改革基金會備份。
